【裁判字號】    96,訴,978
【裁判日期】    970516
【裁判案由】    分割共有物
【裁判全文】
臺灣彰化地方法院民事判決  96年度訴字第978號
原      告  乙○○
訴訟代理人  黃茂松律師
被      告  甲○○
訴訟代理人  陳慧烈律師
被      告  丙○○
上列當事人間請求分割共有物事件，本院於民國97年5 月2 日言
詞辯論終結，判決如下：
    主    文
兩造共有坐落彰化縣社頭鄉○○段五０八地號、地目田、面積一
一四點五九平方公尺之土地，應分割為如附圖即田中地政事務所
97年4 月2 日土地複丈成果圖乙案所示，編號A 部分、面積六九
點０七平方公尺之土地，分歸原告取得；編號B 部分、面積二三
點一二平方公尺之土地，分歸被告丙○○取得；編號C 部分、面
積二二點四０平方公尺之土地，分歸被告甲○○取得。
兩造共有坐落彰化縣社頭鄉○○段五０九地號、地目田、面積六
一一點二三平方公尺之土地，應分割為如附圖即田中地政事務所
97年4 月2 日土地複丈成果圖乙案所示，編號甲部分、面積三六
八點四二平方公尺之土地，分歸原告取得；編號乙部分、面積一
二三點三二平方公尺之土地，分歸被告丙○○取得；編號丙部分
、面積一一九點四九平方公尺之土地，分歸被告甲○○取得。
訴訟費用由兩造按附表二所示應負擔訴訟費用額欄所示負擔。
    事實及理由
壹、程序方面：
    本件被告丙○○經合法通知，未於最後言詞辯論期日到場，
    核無民事訴訟法第386 條各款所列情形，爰依原告之聲請，
    由其一造辯論而為判決。
貳、實體方面：
一、原告主張：
  (一)坐落彰化縣社頭鄉○○段508 地號、地目田、面積114.59平
    方公尺之土地，及同段509 地號、地目田、面積611.23平方
    公尺之土地（下合稱系爭2 筆土地，分稱系爭508 、509 地
    號土地），分別為兩造所共有，兩造應有部分比例詳如附表
    一所示。
  (二)系爭2 筆土地地目為田，而依社頭鄉都市計畫土地使用分區
    （或公共設施用地）證明書所載，系爭508 地號土地為綠地
    用地，系爭509 地號土地為農業區。又系爭2 筆土地並無因
    物之使用目的不能分割之情事，或契約訂有不分割之期限，
    惟原告迭商請被告協議分割，均無結果，爰依法請求分割系
    爭土地，其分割方法，究依附圖即彰化縣田中地政事務所97
    年4 月2 日土地複丈成果圖甲案所示分割方案，或附圖即彰
    化縣田中地政事務所97年4 月2 日土地複丈成果圖乙案所示
    分割方案，原告對該二方案均同意，請求本院擇一分割方案
    為判決等語。並聲明：請求判決分割為如附圖甲案或乙案所
    示。
二、被告甲○○則以：原告與被告等之前手即訴外人蕭林賽蓉、
    蕭張篦於92年2 月間就系爭509 地號土地曾立有「共有土地
    分管契約書」，約定系爭509 地號土地由北至南分別由蕭張
    篦、蕭瑞謙、蕭林賽蓉取得，各自分管使用，嗣後，被告丙○○分割繼承自蕭張篦，被告甲○○買受自蕭林賽蓉。多年
    來兩造亦復如此使用，相安無事，而目前系爭2 筆土地最南
    側部分係被告甲○○在使用耕作。因此被告甲○○主張以分
    管使用現況予以分割，各共有人取得部分，條件相若，比值
    相等，自屬公平合理，復有利從來之使用，故應為可採。另
    被告丙○○稱其以前是買附圖乙案所示編號C 及編號丙部分
    之土地（即南側土地），並不實在。再者，系爭2 筆土地之
    南側比鄰彰化縣社頭鄉○○段510 、511 地號土地，而該
    510 、511 地號土地為被告甲○○及其父親所共有，若使被
    告甲○○取得系爭2 筆土地之南側，則土地利用上可與上開
    510 、511 地號土地合併使用，方便至極，是同意依附圖乙
    所示分割方案分割等語。並聲明：請求判決分割為如附圖乙
    案所示。
三、被告丙○○未於最後言詞辯論期日到場，惟據其以前到庭之
    聲明及陳述，其答辯略以：同意分割及依附圖甲案即彰化縣
    田中地政事務所97年4 月2 日土地複丈成果圖甲案所示分割
    方案分割，因為其原先購買時就是買在系爭2 筆土地南側，
    且在南側那邊使用等語。並聲明：請求判決分割如附圖甲案
    所示。
四、得心證之理由：
  (一)本件原告主張坐落彰化縣社頭鄉○○段508 地號、地目田、
    面積114.59平方公尺之土地，及同段509 地號、地目田、面
    積611.23平方公尺之土地，為兩造所共有，共有人及應有部
    分比例詳如附表一所示。系爭2 筆土地依法並無不能分割之
    情形，兩造亦無不為分割之約定，原告迭商請被告等協議分
    割，均無結果等情，業據原告提出地籍圖謄本、土地登記謄
    本為證，且為到庭之被告甲○○、丙○○所不爭執，堪認原
    告此部分之主張為真實。是以原告依民法第823 條第1 項之
    規定，請求分割系爭2筆土地，於法有據，應予准許。
  (二)系爭2 筆土地依土地謄本所載，地目雖為田，然依社頭鄉都
    市計畫土地使用分區（或公共設施用地）證明書所載，系爭
    508 地號土地之土地使用分區為綠地用地，系爭509 地號土
    地方為農業區，此有卷附社頭鄉都市計畫土地使用分區（或
    公共設施用地）證明書附卷可稽。又查農業發展條例已於92
    年2 月7 日修正公佈施行，修正後之農業發展條例業第3 條
    第1 項第11款關於耕地之定義已修正為：「耕地：指依區域
    計畫法劃定為特定農業區、一般農業區、山坡地保育區及森
    林區之農牧用地。」，已與修正前：「耕地：指合於下列規
    定之土地：依區域計畫法劃定為特定農業區、一般農業區、
    山坡地保育區、森林區之農牧用地，或依都市計畫法劃定為
    農業區、保護區之田、旱地目土地，或非都市土地暫未依法
    編定之田、旱地目土地。國家公園區內，依國家公園法劃定
    之分區別及使用性質，經該法主管機關會同有關機關認定屬
    於前目規定之土地」之規定不同。可知，修正後之農業發展
    條例已將所謂「耕地」之範圍，限縮為「依區域計畫法劃定
    為特定農業區、一般農業區、山坡地保育區及森林區之農牧
    用地。」等4 種，故依都市計畫法劃定之農業區，既非依區
    域計畫法劃定之耕地，當不受農業發展條例第16條規定關於
    分割後面積及筆數之限制。從而，系爭2 筆土地使用分區既
    分別為「綠地用地」、「農業區」，都市計畫案名（發布實
    施日期）為「六十三年八月三日發布實施」，依上開說明，
    即非屬農業發展條例第3 條第11款所定耕地之範圍，其分割
    及方法自不受農業發展條例第16條規定之限制。
  (三)按共有人因共有物分割之方法不能協議決定，而提起請求分
    割共有物之訴，應由法院斟酌當事人之聲請、共有物之性質
    、經濟效用及全體共有人之利益、意願等公平決定之。則本
    院審酌：
  1.系爭2 筆土地兩相鄰接，大致呈四邊形，東邊臨彰化縣社頭
    鄉○○路○ 段對外聯絡，北、西、南側與訴外人所有土地相
    鄰，系爭2 筆土地上除有原告所有之鐵皮1 層平房外，其餘
    土地為空地等情，業據本院會同彰化縣田中地政事務所測量
    員到場勘測屬實，並製有彰化縣田中地政事務所96 年12 月
    4 日土地複丈成果圖及勘驗筆錄附卷可稽。
  2.附圖甲案及附圖乙案所示方案之分割方式相同，均使原告所
    有坐落其上之建物大部分均能完整保留，且各共有人分得系
    爭2 筆土地之位置均相鄰接，所各分得之土地整體均呈完整
    之長方形，又均直接臨彰化縣社頭鄉○○路○ 段，都可直接
    對外聯絡，不但有利於土地發揮其經濟效用，土地價值亦與
    持分相當。
  3.是甲案及乙案兩方案所差別者，僅係系爭2 筆土地最南側部
    分之土地應由何人取得。而被告甲○○及丙○○雖均稱系爭
    2 筆土地最南側目前由其使用等語，被告甲○○並提出共有
    土地分管契約書為憑，惟各共有人在分割前之使用狀況，法
    院固非不得併予考量，但並不受其拘束固，是裁判分割共有
    物，如採原物分割，法院斟酌之重點，仍是共有物之性質及
    其經濟效用，並做公平合理之分配。則本院斟酌(1)系爭2 筆
    土地南側相鄰之彰化縣社頭鄉○○段510 、511 地號土地為
    被告甲○○及訴外人張深所共有，且地目均為田，業據被告
    甲○○提出土地登記謄本附卷可稽，則系爭2 筆土地及上開
    510 、511 地號土地地目既均為田，若將系爭2 筆土地最南
    側部分（即附圖乙案所示編號C 、編號丙部分土地）分由被
    告甲○○取得，應可使被告甲○○得合併使用土地，使土地
    發揮最大之經濟效用；況(2)被告甲○○主張原告與被告2 人
    之前手曾訂有分管契約，約定系爭2 筆土地最南側由被告甲○○分管耕作等語，既據其提出共有土地分管契約書在卷為
    證，應可認非虛妄而較可採信，故將系爭2 筆土地最南側分
    由被告甲○○取得，復可符合目前之使用狀況等情。認附圖
    乙案所示方案應較附圖甲案所示方案為適當。
  4.從而，爰採用如附圖乙案所示之分割方案，並判決如主文第
    1 項、第2 項所示。
  (四)又原告已預納第一審裁判費用新臺幣（下同）15,553元、地
    政規費10,850元、社頭鄉都市計畫土地使用分區證明文件費
    100 元，合計為26,503元，故按原應有部分所示比例計算，
    各共有人負擔之訴訟費用各確定如附表二所示金額。
五、訴訟費用負擔之依據：民事訴訟法第78條、第80條之1 、第
    85條第1項但書 。
中    華    民    國    97    年    5     月    16    日
                  民事第二庭  法  官  吳永梁
以上正本係照原本作成。
如對判決上訴，應於判決送達後20日內向本院提出上訴狀。
中    華    民    國    97    年    5    月    20    日
                              書記官  陳美敏
附表一：
┌─────┬─────────────┐
│共有人姓名│       應有部分比例       │
│          ├──────┬──────┤
│          │  508地號   │   509地號  │
├─────┼──────┼──────┤
│乙○○    │  481/798   │  481/798   │
├─────┼──────┼──────┤
│丙○○    │  161/798   │  161/798   │
├─────┼──────┼──────┤
│甲○○    │  156/798   │  156/798   │
└─────┴──────┴──────┘
附表二：
┌─────┬─────────┬──────────┐
│共有人姓名│應負擔訴訟費用比例│應負擔訴訟費用額（單│
│          │                  │位：新臺幣）（元以下│
│          │                  │四捨五入）          │
├─────┼─────────┼──────────┤
│乙○○    │     481/798      │     15,975元       │
├─────┼─────────┼──────────┤
│丙○○    │     161/798      │      5,347元       │
├─────┼─────────┼──────────┤
│甲○○    │     156/798      │      5,181元       │
└─────┴─────────┴──────────┘


司法院資訊處製作；財團法人民間司法改革基金會備份。
